臺灣嘉義地方法院民事判決　　　　　　　 99年度訴字第630號
原　　　告　許崑山
訴訟代理人　陳國瑞律師
複 代理 人　楊瓊雅律師
被　　　告　顏卓子因
　　　　　　顏仙男
　　　　　　顏彩雲
　　　　　　黃顏碧枝
　　　　　　顏水吟
上列五人共同
訴訟代理人　顏先化
複 代理 人　許麗真
　　　　　　　　　　　　之16號
　　　　　　許四郎
被　　　告　翁顏壬敏
　　　　　　許陳玉鳳
　　　　　　許秀蘭
　　　　　　　　　　　　號9樓之2
　　　　　　許美華
　　　　　　　　　　　　6號6樓
　　　　　　許惠珠
　　　　　　　　　　　　巷12號11樓
　　　　　　許淑惠
　　　　　　　　　　　　6號6樓
　　　　　　許志強
　　　　　　顏先化
兼上列八人共同
訴訟代理人　許麗真
　　　　　　　　　　　　之16號
複 代理 人　許四郎
被告兼許麗真
訴訟代理人　許四郎
上列當事人間請求分割共有物事件，經本院於民國100年3月14日
言詞辯論終結，判決如下：
    主  文
被告翁顏壬敏、顏卓子因、黃顏碧枝、顏彩雲、顏仙男、顏水吟
、顏先化、許陳玉鳳、許秀蘭、許美華、許惠珠、許四郎、許淑
惠、許麗真、許志強應就被繼承人許註所有坐落嘉義縣義竹鄉○
○○段五厝小段六０七地號土地，地目建，面積八八七平方公尺
，應有部分六分之一，辦理繼承登記。
被告翁顏壬敏、顏卓子因、黃顏碧枝、顏彩雲、顏仙男、顏水吟
、顏先化、許陳玉鳳、許秀蘭、許美華、許惠珠、許四郎、許淑
惠、許麗真、許志強應就被繼承人許顏利所有坐落嘉義縣義竹鄉
○○○段五厝小段六０七地號土地，地目建，面積八八七平方公
尺，應有部分六分之一，辦理繼承登記。
兩造共有坐落嘉義縣義竹鄉○○○段五厝小段六０七地號土地，
地目建，面積八八七平方公尺，分割為如附圖一所示：編號Ａ部
分面積五九一點三四平方公尺，分歸原告許崑山取得；編號Ｂ部
分面積二九五點六六平方公尺，分歸被告翁顏壬敏、顏卓子因、
黃顏碧枝、顏彩雲、顏仙男、顏水吟、顏先化、許陳玉鳳、許秀
蘭、許美華、許惠珠、許四郎、許淑惠、許麗真、許志強取得，
並按應繼分比例保持公同共有。
訴訟費用由兩造按如附表所示原應有部分比例負擔。
    事實及理由
一、原告起訴主張：坐落嘉義縣義竹鄉○○○段五厝小段607地
    號土地（下稱系爭土地），為兩造共有，應有部分如附表所
    示。系爭土地並無因物之使用目的不能分割情形，為求土地
    有效利用，有分割必要，然共有人許顏利、許註已死亡，無
    法達成分割協議，爰依法請求裁判分割等語。又系爭土地共
    有人許顏利為共有人許註之母親，兩人死亡後均未經辦理繼
    承登記，被告翁顏壬敏、顏卓子因、黃顏碧枝、顏彩雲、顏
    仙男、顏水吟、顏先化、許陳玉鳳、許秀蘭、許美華、許惠
    珠、許四郎、許淑惠、許麗真、許志強應先繼承被繼承人許
    顏利、許註應有部分，並辦理繼承登記後為原物分割等語。
    並聲明：求為判決如主文第1至3項所示。
二、被告同意系爭土地分割如附圖一所示。
三、按各共有人得隨時請求分割共有物。但因物之使用目的不能
    分割或契約訂有不分割之期限者，不在此限；又共有物分割
    之方法，不能協議決定者，法院得因任何共有人之請求，命
    為分配，民法第823條第1項、第824條第2項分別定有明文。
    經查系爭土地為兩造共有，應有部分如附表所示之事實，業
    據原告提出戶籍謄本、繼承系統表及土地登記謄本為證，信
    屬真實。又原告主張系爭土地無因物之使用目的不能分割或
    契約訂有不分割之期限，兩造復無法達成分割協議之事實，
    為被告所不爭執，亦堪認為真實。本件原告訴請分割系爭土
    地，洵屬有據。
四、按共有之不動產之共有人中有人死亡者，他共有人請求分割
    共有物時，為求訴訟經濟起見，可許原告就請求繼承登記及
    分割共有物之訴合併提起，即以一訴請求該死亡之共有人之
    繼承人辦理繼承登記，並請求該繼承人於辦理繼承登記後，
    與原告及其餘共有人分割共有之不動產。查系爭土地之原共
    有人許顏利於民國18年4月15日死亡，乃由共有人許註接任
    戶長，後亦死亡，而被告翁顏壬敏、顏卓子因、黃顏碧枝、
    顏彩雲、顏仙男、顏水吟、顏先化、許陳玉鳳、許秀蘭、許
    美華、許惠珠、許四郎、許淑惠、許麗真、許志強為許顏利
    、許註之繼承人，迄今均尚未就共有土地應有部分辦理繼承
    登記乙節，業據原告提出戶籍謄本、繼承系統表及土地登記
    謄本等為證，並經嘉義縣義竹鄉戶政事務所於99年9月16日
    以嘉義鄉戶字第0990001577號函附戶籍資料在卷可參，堪信
    為真。依上開說明，原告請求被告就被繼承人許顏利、許註
    所有系爭土地應有部分辦理繼承登記，為有理由，應予准許
    ，爰判決如主文第1、2項所示。
五、系爭土地呈不規則地形，西南及東南面有道路，北面與第三
    人土地相鄰，共有人於系爭土地上之建物坐落如附圖二所示
    等情，業據本院履勘現場，囑託嘉義縣朴子地政事務所測量
    ，有勘驗筆錄、複丈成果圖、地籍圖謄本在卷可資參佐。本
    院審酌附圖一所示分割方案經共有人同意，且兩造分配之土
    地均面臨通道得以對外通行，兼顧共有人地上建物坐落位置
    等系爭土地之條件、臨路狀況、使用現狀、整體利用之效益
    、各共有人之利益及兩造之意願等情，認以附圖一所示分割
    方案分割系爭土地，應屬可採，爰分割為如主文第3項所示
    。
六、按因共有物分割事件涉訟，由敗訴當事人負擔訴訟費用顯失
    公平者，法院得酌量情形，命勝訴之當事人負擔其一部，民
    事訴訟法第80條之1定有明文。本件兩造係因分割系爭土地
    無法達成協議而涉訟，但各自所為之行為均為維護自身權益
    ，揆諸上揭說明，按兩造於系爭土地之原應有部分比例負擔
    訴訟費用，尚屬妥適，爰定訴訟費用分擔如主文第4項所示
    。
七、據上論結，原告之訴為有理由，依民事訴訟法第80條之1、
    第85條第1項但書、第2項，判決如主文。
中    華    民    國   100    年    3     月    21    日
                  民事第三庭  法  官  陳端宜
以上正本係照原本作成。
如對本判決上訴須於判決送達後20日內向本院提出上訴狀。如委
任律師提起上訴者，應一併繳納上訴審裁判費。
中    華    民    國   100    年    3     月    21    日
                              書記官  馬嘉蓮
附表：
┌───┬─────┬────────────┬───────┬────┐
│編  號│登記所有人│   現所有人（繼承人）   │應有部分及訴訟│ 備  註 │
│      │          │                        │費用負擔比例  │        │
├───┼─────┼────────────┼───────┼────┤
│  １  │  許  註  │翁顏壬敏、顏卓子因、黃顏│六分之一      │訴訟費用│
│      │（已死亡）│碧枝、顏彩雲、顏仙男、顏│（公同共有）  │連帶負擔│
│      │          │水吟、顏先化、許陳玉鳳、│              │        │
│      │          │許秀蘭、許美華、許惠珠、│              │        │
│      │          │許四郎、許淑惠、許麗真、│              │        │
│      │          │許志強                  │              │        │
├───┼─────┼────────────┼───────┼────┤
│  ２  │  許顏利  │翁顏壬敏、顏卓子因、黃顏│六分之一      │訴訟費用│
│      │（已死亡）│碧枝、顏彩雲、顏仙男、顏│（公同共有）  │連帶負擔│
│      │          │水吟、顏先化、許陳玉鳳、│              │        │
│      │          │許秀蘭、許美華、許惠珠、│              │        │
│      │          │許四郎、許淑惠、許麗真、│              │        │
│      │          │許志強                  │              │        │
├───┼─────┼────────────┼───────┼────┤
│  ３  │  許崑山  │同左                    │三分之二      │        │
│      │          │                        │              │        │
└───┴─────┴────────────┴───────┴────┘